最高法院民事判決　　　　　　　　　　　　　　　　八十六年度台上字第一四二號
　　上　訴　人　甲○○
　　訴訟代理人　紀復儀律師
　　被 上 訴人　乙○○
右當事人間請求返還保證金事件，上訴人對於中華民國八十五年四月九日台灣高等法
院第二審判決（八十四年度上字第一五六九號），提起上訴，本院判決如左：
    主  文
上訴駁回。
第三審訴訟費用由上訴人負擔。
    理  由
本件被上訴人主張：伊於民國八十三年一月十二日與上訴人及已判決確定之第一審共
同被告曾錦城（下稱上訴人等）就彼等共有坐落新竹縣新豐鄉○○○段一三八一之三
及一三八二號土地兩筆簽訂土地合建契約書，伊已依約分別於簽約時及同年二月十九
日給付上訴人等票面金額均為新台幣（下同）一百萬元之支票二紙，計二百萬元之保
證金，並經兌領。且伊亦依約委託建築師設計並預付設計費，申領建造執照。詎曾錦
城卻於同年九月三十日於新竹縣建築師公會審核通過，正欲進行核蓋騎縫章時，竟以
所分配之房屋面積不足為由，要求審查人建築師撤銷該執照申請案，因遭退件。同年
十月二十八日上訴人竟以伊未依約取得建造執照，表明沒收二百萬元之保證金，及欲
出售其提供合建土地之應有部分，顯見上訴人等均已無與伊合建之意。經伊催告彼等
履行，未獲置理，已通知解除契約，伊自得請求返還保證金，及依合建契約第十條第
二項約定請求給付違約金二百萬元等情，求為命上訴人與曾錦城給付伊三百萬元及其
中二百萬元自八十三年二月二十二日、一百萬元自八十四年一月十八日起，均至清償
日止加付法定遲延利息之判決（被上訴人請求曾錦城給付部分業經判決其勝訴確定；
至超過上開部分之請求，經第一審判決駁回，未據其聲明不服亦告確定）。
上訴人則以：伊與曾錦城提供土地與被上訴人興建房屋，該給付雖屬不可分，但其性
質為協同之債，尚難遽論為不可分之債。且兩造並未約定就伊與曾錦城所負之債務負
連帶責任，實難憑契約要求伊就曾錦城之違約負連帶責任。雖曾錦城無理取鬧以所分
配房屋不足比例為由撤銷建造執照之申請，惟伊並無過失，且被上訴人將申請程序置
之不理，違約責任應歸咎於被上訴人，伊雖將系爭土地應有部分售與他人，惟該繼受
人已立切結書願會同伊履行合建契約，不影響伊之給付義務等語，資為抗辯。
原審斟酌全辯論意旨及調查證據之結果，以：被上訴人主張兩造約定合建之事實為上
訴人所不爭執，且有土地合建契約書、土地登記簿謄本、支票、收據附卷可稽，堪信
為真實。上訴人雖以前揭情詞置辯，惟按本件契約之標的，係上訴人與曾錦城共同提
供完整之建築基地為債務本旨。雖彼二人依約僅就自己應負擔之債務負履行之義務，
惟就契約目的言，必須上訴人與曾錦城均分別就其負擔之給付協同履行，始能完成依
契約所負之義務，故就契約標的給付之整體性質，上訴人與曾錦城提供土地之給付義
務仍屬不可分。且依兩造所定合建契約第十條第二項訂定：乙方（指上訴人等）有違
約不提供土地或不履行契約義務致甲方（指被上訴人）不能取得完整土地產權時，即
視為乙方違約等語，顯示上訴人等既應共同提供土地，不論上訴人或曾錦城中之一人
違約，二人均應共負違約之責，依此特約條款，將上訴人與曾錦城之給付義務，定為
不可分。依民法第二百九十二條規定不可分之債準用同法第二百七十三條之結果，上
訴人等均應就其任何一人之違約行為，對被上訴人共同負連帶賠償責任。查曾錦城既
於八十三年九月三十日新竹縣建築師公會審核通過兩造申領之建築執照，正欲核蓋騎
縫章時，任意以其所分配之房屋面積不足應有比例為由，至現場要求審核該案之建築
師撤銷該建造執照申請案，致遭退件。經被上訴人催告上訴人等二人仍不履行，被上
訴人以曾錦城已違約無提供土地合建之意，因通知上訴人等解除合建契約等情，亦為
上訴人所不爭執，且有存證信函、律師函在卷為憑，並經證人羅奇宏結證屬實。按契
約解除時，當事人雙方互負回復原狀之義務，受領之給付為金錢者，應附加自受領時
起之利息償還之，民法第二百五十九條第二款分別定有明文。則被上訴人請求上訴人
等返還共同受領之保證金二百萬元並加付自受領時即八十三年二月二十二日起之遲延
利息，依法核屬有據，應予准許。次按當事人得約定債務人不履行債務時，應支付違
約金，民法第二百五十條定有明文。本件兩造間所訂契約之共同債務人曾錦城既有違
約情形，被上訴人因依合建契約第十條第二項約定請求上訴人共同給付違約金固屬有
據。惟約定之違約金過高者，法院得依民法第二百五十二條依職權減至相當之數額。
爰審酌一般客觀事實，社會經濟狀況，及被上訴人於訂約時即付出二百萬元之保證金
，並已委請建築師規劃設計，支出費用等受損害情形，認本件違約金以核減為一百萬
元為適當。被上訴人就此部分請求上訴人共同給付並加付遲延利息，亦應予准許，逾
此部分之請求，則予駁回，為其心證所由得。復說明對於上訴人其他抗辯之取捨意見
，爰維持第一審所為上訴人敗訴部分判決，駁回其上訴，經核於法尚無違誤。按數人
負同一債務，或有同一債權，而其給付不可分者，為不可分之債。原審以上訴人等二
人與被上訴人所訂立之土地合建契約，既約定必須上訴人與曾錦城共同提供特定之土
地以供建築，其任何一人如有違約行為，即應共同負擔違約賠償責任，因而認上訴人
與曾錦城所負之給付為不可分債務，而為上訴人敗訴判決，並無不合。上訴論旨，仍
爭論伊無違約情事，不應負違約責任，並就原審取捨證據、認定事實之職權行使，指
摘原判決不當，聲明廢棄，難認有理由。
據上論結，本件上訴為無理由。依民事訴訟法第四百八十一條、第四百四十九條第一
項、第七十八條，判決如主文。
中      華      民      國    八十六    年     一       月     十七     日
                              最高法院民事第六庭
                                  審判長法官  吳  啟  賓
                                        法官  洪  根  樹
                                        法官  謝  正  勝
                                        法官  劉  福  來
                                        法官  黃  熙  嫣
      右正本證明與原本無異
                                              書  記  官
中      華      民      國    八十六    年     一       月     三十     日
